臺灣高等法院臺中分院民事裁定　96年度抗字第295號
抗　告　人　 甲○○
代　理　人　 吳勝雄律師
抗告人因聲請就祭祀公業游君一選任臨時管理人事件，對於中華
民國96年5月9日台灣彰化地方法院96年度聲字第275號所為裁定
提起抗告，本院裁定如下：
    主  文
抗告駁回。
抗告程序費用由抗告人負擔。
    理  由
一、按對於無訴訟能力人為訴訟行為，因其無法定代理人，或其
    法定代理人不能行代理權，恐致久延而受損害者，得聲請受
    訴法院之審判長選任特別代理人；又民事訴訟法關於法定代
    理之規定，於第四十條第三項之代表人或管理人及依法令得
    為訴訟上行為之代理人準用之，固為民事訴訟法第五十一條
    第一項及第五十二條所明定。惟民事訴訟法第四十條第三項
    所謂「非法人之團體」設有代表人或管理人者，必須有一定
    之名稱及事務所或營業所，並有一定之目的及獨立之財產者
    ，始足當之。台灣之祭祀公業，不過為某死亡者後裔公同共
    有祀產之總稱，尚難認為有多數人組織之團體名義，無權利
    能力，亦不屬前述「非法人之團體」，而無當事人能力，其
    財產為派下全體公同共有，故關於祭祀公業之訴訟，依法應
    由其派下全體起訴或被訴，其當事人之適格始無欠缺（最高
    法院74年台上字第1359號判例參照）。於祭祀公業設有管理
    人之情形，實務上認得以該管理人之名義起訴或被訴，乃係
    基於便宜上之理由，非謂其管理人即為民事訴訟法第四十條
    第三項之代表人、管理人。是以祀公業之管理人係本於一定
    資格而為訴訟當事人，並非本於祭祀公業之法定代理人身分
    而為訴訟行為，
二、抗告意旨略以：(一)祭祀公業游君一係於日據時期成立，而日
    據時期之祭祀公業除管理人外，尚有所謂假管理人之制度，
    假管理人亦稱臨時管理人，於管理人出缺而有與他人涉訟之
    必要時，即應選任臨時管理人補缺，俾利訴訟之進行，其法
    律依據為日本民法第56條: 「董事出缺時，其業務如因遲延
    而有發生損害之虞者，法院得依利害關係人或檢察官之請求
    ，選任假董事」之規定為條理予以適用，而由利害關係人或
    檢察官聲請法院選任祭祀公業之臨時管理人，俾利訴訟之進
    行，上開情形在我國目前社會，多有發生之實例，亦有藉此
    種制度解決之必要。另我國公司法第208條之l第l項規定，
    即類似日本民法第55條，因此，祭祀公業管理人死亡，又無
    明確派下員可進行選任新管理人，而該祭祀公業又有與他人
    訴訟之需要時，利害關係人或檢察官亦得依該法條之法理，
    聲請法院選任臨時管理人，俾代表祭祀公業訴訟，解決無人
    代表受訴之困境。(二)是以，坐落彰化縣大村鄉○○段747地
    號、地目建、面積956.01平方公尺土地，係聲請人與祭祀公
    業游君一、黃千芮及中華民國 (管理者為財政部國有財產局
    )所共有，因聲請人有依民法第823條規定聲請分割共有物之
    必要，而共有人祭祀公業游君一之管理人游萬福已於民國42
    年l0月ll日死亡，迄今無派下出面選任新管理人，經聲請人
    向主管機關即彰化縣大村鄉公所查詢，該公所函覆祭祀公業
    游君一之管理人游萬福，從未向該所申報該祭祀公業任何文
    件，故無派下員名冊，因此，該祭祀公業有無其他派下員存
    在，何人是派下員，均屬不明，顯無法選任新管理人，而聲
    請人聲請分割共有物之權利長久受共有關係之拘束，有遭受
    損失之虞，係屬有利害關係之人，應得依上開日本民法之法
    理及我國民事之法理，選任臨時管理人應訴。另民事訴訟法
    是廣義民事，有民法第l條規定之適用，又民事訴訟法第51
    條第l項關於聲請選任特別代理人之規定，聲請得於訴訟繫
    屬前為之，亦得於訴訟繫屬後為之，而祭祀公業游君一迄今
    無法選任新管理人，已如前述，且在民事訴訟程序上並無訴
    訟能力，此情形與民事訴訟法第51條第l項所規定之無訴訟
    能力人，又無法定代理人行使代理權相當，應可逕依該規定
    或依法理類推適用該規定，以選任特別代理人。綜上，無論
    為祭祀公業游君一選任臨時管理人或特別代理人，均足以解
    決無法受訴之困境等語，爰聲請選任財政部國有財產局中區
    辨事處、法定代理人廖蘇隆擔任祭祀公業游君一臨時管理人
    或特別代理人等語。
三、查本件僅為祭祀公業游君一之管理人游萬福死亡，惟抗告人
    仍得以祭祀公業游君一之全體派下員為被告，提起分割共有
    物之訴，其聲請與上開法條規定不符，原審因而駁回抗告人
    之聲請，核無不合，抗告意旨仍執陳詞，為無理由，應予駁
    回。
據上論結，本件抗告為無理由，依民事訴訟法第495條之1第1項
、第95條、第78條，裁定如主文。
中　　華　　民　　國　　96　　年　　6 　　月　　12　　日
                  民事第五庭    審判長法　官　林陳松
　　　　　　　　　　　      　　　　　法　官  古金男
　　　　　　　　　　　      　　　　　法　官  鄭金龍
以上正本係照原本作成。
再為抗告應以適用法規顯有錯誤為理由，並經本院之許可，該許
可以原裁定所涉及之法律見解具有原則上之重要性者為限。
如提起再抗告者應於裁定送達後十日內向本院提出抗告理由狀（
須按照他造人數附具繕本）並繳納抗告裁判費新臺幣壹仟元，同
時委任律師或具有律師資格之關係人為代理人。
　　　　　　　　　　　　　　　　　　　書記官　陳振海
中　　華　　民　　國　　96　　年　　6 　　月　　13　　日
                                                      Ｃ
